臺灣士林地方法院民事裁定　　　　　　　　 95年度破字第5號
聲　請　人　永豐商業銀行股份有限公司（合併前臺北國際商業
　　　　　　銀行股份有限公司）
法定代理人　己○○
代　理　人　丙○○
　　　　　　甲○○
　　　　　　乙○○
　　　　　　戊○○
　　　　　　丁○○
相　對　人　庚○○
代　理　人　柯君重律師
上列當事人間聲請破產宣告事件，本院裁定如下：
　　主　　文
聲請駁回。
程序費用新臺幣肆仟元由聲請人負擔。
　　理　　由
一、本件聲請人臺北國際商業銀行股份有限公司提起本件聲請後
    ，因與建華商業銀行股份有限公司合併而消滅，合併後存續
    之建華商業銀行股份有限公司並更名為永豐商業銀行股份有
    限公司，其法定代理人亦有變更，並經永豐商業銀行股份有
    限公司及新任法定代理人己○○具狀聲明承受聲請程序，應
    予准許，合先敘明。
二、聲請意旨略以：相對人為展業投資股份有限公司（下稱「展
    業公司」）負責人，該公司曾向聲請人借款並以相對人為連
    帶保證人，詎展業公司於民國94年6 月6 日前未依約償還債
    務本金3%之利息新臺幣（下同）150 萬元，迭經催討，均置
    之不理，聲請人雖前於93年4 月對展業公司取得鈞院93年執
    字第12174 號債權憑證，惟該公司已無資產可供執行，且往
    來銀行之放款債務，已多列為呆帳或催收款；而相對人之銀
    行債務約為4,000,654,000 元，其中多數為逾期放款，部分
    已轉銷呆帳，其名下資產目前股票價值約為6 億1,970 餘萬
    元，故相對人現已負債大於資產，而無清償能力，爰依破產
    法第57條規定，聲請鈞院裁定宣告相對人破產等語。
三、相對人則以：聲請人所取得對展業公司之債權憑證，相對人
    並非債務人，聲請人未依法進行債務追償程序，僅以債務本
    金5,000 萬元之3%利息150 萬元聲請破產，不但違背民事程
    序正義，亦違反比例原則，顯有不當；又展業公司係「慶豐
    集團」關係企業之一，慶豐集團於89年與國內數十家銀行所
    組成之銀行團達成申請紓困機制，對慶豐集團所轄關係企業
    ，除展延本金之返還期限，降低孳息利率外，並於紓困案進
    行中，對慶豐集團資產不採取保全或處分程序，慶豐集團之
    關係企業亦不得有退票及申請破產等行為，歷次紓困會議聲
    請人均有參與，相對人於銀行團之債務，多屬保證債務性質
    ，亦納入紓困機制中處理，故屬附屬之不確定債務，是本件
    因涉及民間紓困自律機制，應無破產法之適用等語，並請求
    駁回聲請人之聲請。
四、按破產，對債務人不能清償債務者，宣告之；債務人不能清
    償債務者，依破產法所規定之和解或破產程序，清理其債務
    ；債務人停止支付者，推定其為不能清償，破產法第57條、
    第1 條第1 項、第2 項固分別定有明文。惟所謂不能清償債
    務，應指務債務人就合法成立、現時存在及已屆清償期之債
    務不能履行之情形而言；而所謂停止支付，則應排除就債權
    行使或債務清償有合法之障礙事由致債務人未能支付之情形
    。經查：
  (一)本院依職權向聲請人所主張相對人庚○○之各債權人函詢目
    前相對人尚積欠債務之情形，業據各債權人回覆其債權額如
    附表所示。相對人目前所負之債務，主債務部分約為299,83
    8,676元、保證債務部分則約為3,544,547,969 元。
  (二)次據相對人最大債權銀行彰化商業銀行股份有限公司具狀陳
    稱：相對人目前僅有連帶保證債務共計約為199,597,140 元
    ，是其積欠該行之債務，均為「或有負債」，尚難謂有不能
    清償之情事，而相對人所屬之慶豐集團曾於89年6 月7 日與
    全體銀行債權人間協議不能聲請破產或重整，且債權銀行亦
    不能個別對保證人之資產進行保全或處分之追償程序，是本
    件聲請屬不得進行之程序，並成立債權金融機構會議以進行
    債權債務協商，依循93年1 月23日修正通過之「中華民國銀
    行公會會員自律性債權債務協商及制約機制」辦理，按本機
    制之目的係在統合所有債權金融機構與所有債務人，處理所
    有債務清償事宜，以謀求債權金額之最大受償範圍，並兼顧
    全體債權人、債務人之最大利益，若允其宣告破產，將破壞
    上述機制，無法依原訂比例受償而使債權受償程序更為複雜
    ，增加債權銀行監控會計師及律師作業之負擔，降低受償比
    率，上開自律性協商及制約機制雖僅係銀行公會會員間相互
    承諾之規範，惟其性質亦屬契約，對債權金融機構自有拘束
    力，若自行對債務人提出破產聲請，即屬違約行為，應予禁
    止。本件相對人所負債務均屬連帶保證債務，其所保證之慶
    豐集團既因有清償能力而獲債權金融機構同意紓困，則該保
    證債務更無不能清償之虞；況主要債務人已提出全盤解決方
    案，並獲大多數銀行之同意，實不應因少數銀行聲請破產而
    影響大多數銀行團之利益，故本件破產聲請係屬擾亂紓困方
    案之進行，且相對人並無宣告破產之實益，自不應准許等語
    。
  (三)證人蔡欽源律師於本院調查時亦到場結證稱：伊為慶豐集團
    與銀行團間協商財務紓困機制時銀行團之承辦律師，依銀行
    團之決議，有拘束銀行團中各銀行不得對慶豐銀行及其保證
    人聲請破產之約定，且銀行團決議就債務人之清償應由有擔
    保之銀行優先受償，所以才會發生無擔保的銀行無法受償之
    情形，未受償銀行應可向銀行團之代表銀行或主辦銀行提出
    書面請求補償等語。
  (四)綜合上情，相對人固為債務人慶豐集團對銀行團債務之保證
    人，惟銀行團既已決議採行紓困機制，各銀行間就慶豐集團
    之清償方式已有約定，而且係先就本金3%先行處理，易言之
    ，慶豐集團其餘之債務既已獲得債權人即銀行團以決議方式
    同意延長其清償期，應視同尚未屆期。故相對人自己之本金
    債務約299,838,676 元，加上其所保證債務之3%約為
    106,336,439 元，合計並未超過相對人之資產，與宣告破產
    之要件尚有未符。又聲請人未能獲得清償，乃因債務人依銀
    行團之決議，係先向有擔保之銀行清償，聲請人為無擔保之
    銀行而未能獲得清償，此與債務人不能清償或停止支付有異
    ，應認債務人就銀行團中個別銀行即聲請人之不能清償及停
    止支付，基於銀行團之決議而具有合法之障礙事由，而難認
    已有符合宣告破產之情事。末查，聲請人係為慶豐集團紓困
    機制銀行團之成員，曾參與上述「紓困案進行中，對慶豐集
    團資產不採取保全或處分程序，慶豐集團等公司亦不得有退
    票及申請破產等行為」之決議，自應受該決議之拘束，故其
    聲請宣告相對人破產，實與上述銀行團決議之本旨與精神相
    違，亦有違訴訟法上之誠實信用原則，故應認其聲請為無理
    由，應予駁回。
五、依破產法第5 條、民事訴訟法第95條、第78條、第87條第1
    項裁定如主文。
中　　華　　民　　國　　96　　年　　3 　　月　　16　　日
                  民事第二庭  法  官  張國勳
上為正本證明與原本無異。
如對本裁定抗告須於裁定送達後10日內向本院提出抗告狀。
中　　華　　民　　國　　96　　年　　3 　　月　　21　　日
                              書記官  周玉惠
附表：相對人積欠之債務總額
(一)主債務部分：299,838,676元
(二)保證債務部分：3,544,547,969.2元
┌─────────┬────────────────┐
│ 債     權     人 │       債   權   金   額        │
├─────────┼────────────────┤
│萬通票券金融股份  │保證債務：9440萬元              │
│   有限公司       │                                │
├─────────┼────────────────┤
│臺灣金聯資產管理股│主債務：本金26,123,176元        │
│份有限公司（自華僑│                                │
│商業銀行股份有限公│保證債務：本金9000萬元          │
│司處受讓）        │                                │
├─────────┼────────────────┤
│萬泰商業銀行      │保證債務：本金636,756,927元     │
├─────────┼────────────────┤
│玉山商業銀行股份  │保證債務：本金56,584,503元及    │
│有限公司          │          利息、掛帳息          │
├─────────┼────────────────┤
│國際票券金融股份  │保證債務：1940萬元（96年3月2日現│
│有限公司          │存）                            │
├─────────┼────────────────┤
│台新國際商業銀行  │保證債務：本金：106,522,254     │
│股份有限公司      │          元利息：2,125,435元   │
│                  │          違約金及其他費用：    │
│                  │          423,641元             │
│                  │          共計：109,071,330元   │
├─────────┼────────────────┤
│新竹國際商業銀行  │主債務：本金：95,954,362元      │
│股份有限公司      │保證債務：本金：86,517,912元    │
├─────────┼────────────────┤
│臺北富邦商業銀行  │保證債務：本金3000萬            │
│股份有限公司      │          及其利息、違約金      │
├─────────┼────────────────┤
│彰化商業銀行股份  │保證債務：本金199,597,140.20 元 │
│有限公司          │                                │
├─────────┼────────────────┤
│聯邦商業銀行股份  │保證債務：本金：334,766,722元及 │
│有限公司          │          其利息及違約金掛帳利息│
│                  │          ：13,907,035元        │
│                  │          共計：348,673,757元   │
├─────────┼────────────────┤
│臺灣中小企業銀行股│保證債務：本金：1億8000萬元     │
│份有限公司        │          及其利息、違約金      │
│                  │          掛帳利息：29,075,552元│
│                  │          共計：209,075,552元   │
├─────────┼────────────────┤
│臺灣新光商業銀行  │主債務：24,328,973元（已含利息）│
│股份有限公司（誠泰│保證債務：243,092,960元（已含利 │
│商業銀行併入）    │息）                            │
├─────────┼────────────────┤
│華南商業銀行      │主債務：98,874,998元及利息、違約│
│                  │金                              │
├─────────┼────────────────┤
│合作金庫商業銀行  │保證債務：70,400,000元          │
│股份有限公司      │                                │
├─────────┼────────────────┤
│遠銀資產管理股份  │保證債務：本金：60,000,000元    │
│有限公司（自中華商│          利息： 2,468,607元    │
│銀處買受）        │          共計：62,468,607元    │
├─────────┼────────────────┤
│中華商業銀行股份  │保證債務：本金：  573,100,000元 │
│有限公司          │          利息： 107,436,080 元 │
│                  │          違約金：     72,341元 │
│                  │          代墊訴訟費：20,843 元 │
│                  │          共計：  680,629,264元 │
├─────────┼────────────────┤
│遠東國際商業銀行  │保證債務：本金：236,546,700     │
│股份有限公司      │          元利息：1,085,305元違 │
│                  │          約金：56,548元        │
│                  │          共計：237,688,553元   │
├─────────┼────────────────┤
│上海商業儲蓄銀行  │主債務：54,557,167元及利息      │
│股份有限公司      │                                │
├─────────┼────────────────┤
│中國信託商業銀行  │主債務：22,558,646元（經陳報    │
│股份有限公司      │          人免除此債務）        │
│                  │保證債務：本金370,191,464元     │
└─────────┴────────────────┘
